臺灣臺北地方法院民事判決　　　　　　　 96年度訴字第601號
原　　　告　丁○○
被　　　告　甲○○
　　　　　　丙○○
共　　　同
訴訟代理人　黃英哲律師
上列當事人間請求返還不當得利等事件，本院於中華民國96年9
月19日言詞辯論終結，判決如下：
    主      文
原告之訴及假執行之聲請均駁回。
訴訟費用由原告負擔。
    事實及理由
一、原告主張：
（一）原告於民國79年5月間向訴外人夏小琪購買座落台北市○○區○○段1小段00000-000建號（門牌號碼台北市○○路
      ○段401號14樓）房屋（下稱系爭房屋）及其頂樓增建物。
      原告於買受系爭房屋及頂樓增建物後，旋即針對頂樓增建
      物部分實施更新裝潢及建造工程，支出鋼架工程新台幣（
      下同）35萬元、泥作工程25萬元、木作工程40萬元、水電
      工程20萬元、水電設備工程20萬元及其他雜項費用10萬元
      ，合計150萬元，另頂樓增建物因採樓中樓方式建造，其
      價值以每坪2萬元計算，總坪數42坪，合計為84萬元，故
      上開頂樓增建物之總價值234萬元。系爭房屋（不含頂樓
      增建物）於86年間因原告債務問題遭法院查封拍賣，並於
      87年9月7日由被告甲○○以1,580萬8仟8佰元拍定。惟被
      告甲○○明知系爭房屋拍賣公告上已明確註明「頂樓有增
      建物，不在本件拍賣範圍，拍定人請自行解決」，詎拍定
      後被告甲○○未經原告同意，即強行使用仍屬原告所有之
      頂樓增建物，其後經原告屢次要求協商仍未果，被告甲○○竟轉而將頂樓增建物出租予善意不知情之訴外人黃先生
      ，租期長達3年，被告甲○○因此獲取不當得利之租金共3
      6萬元（因同屬頂樓增建物之隔棟頂樓增建物每月租金2萬
      元，原告之頂樓增建物因面積較小實坪約10坪，故照比例
      以每月1萬元租金計算，3年總計36萬元）。嗣後原告仍屢
      次委請律師發函催告被告甲○○出面協商，惟被告甲○○
      一再拖延置之不理，最後索性將上開房屋轉讓予其妹婿即
      被告丙○○。再由被告丙○○將原告所有之頂樓增建物出
      租予善意不知情之第三者劉賴富榮，租期2年，欲藉此規
      避與原告間之頂樓增建物問題，被告丙○○因此獲取不當
      得利之租金共24萬元。又被告丙○○於94年間復將系爭房
      屋及屬原告所有之頂樓增建物一併出售予訴外人乙○○，
      致原告所有之頂樓增建物現為乙○○使用中，則被告丙○○出售原告所有頂樓增建物，實已獲取相當於234萬元之
      不當得利，合計丙○○共受有不當得利共258萬元。爰依
      民法179條、181條之規定，請求被告如數給付。
（二）對被告抗辯所為之陳述：
      本件頂樓增建物係在頂樓採獨立之樓中樓方式建造，並非
      與系爭房屋為樓中樓。頂樓增建物係從頂樓屋頂平台進入
      ，擁有獨立之出入口及門戶，具有構造上及使用上之獨立
      性，且系爭房屋拍賣公告明確載明「頂樓有增建物，不在
      本件拍賣範圍，拍定人請自行解決」，顯見頂樓增建物已
      為獨立之物權客體，並非抵押權效力所及，系爭房屋拍定
      後，頂樓增建物更未在點交範圍，則被告所謂「被告甲○○當時因拍定所取得之所有權範圍及包括系爭房屋及頂樓
      增建物之全部」實屬無稽。
（三）並聲明：（1）被告甲○○應給付原告36萬元。（2）被告
      丙○○應給付原告258萬元。（3）均願供擔保，請准宣告
      假執行。
二、被告辯稱：
（一）原告雖謂：曾對頂樓增建物部分實施更新裝潢及建造工程
      ，共支出150萬元云云，然原告是否有實施更新裝潢及建
      造工程？是否有支出其所述之金額？原告又謂：頂樓增建
      物價值以每坪2萬元計算，總坪數為42坪，合計價值為84
      萬元云云，然頂樓增建物價值為何以每坪2萬元計算？總
      坪數為何為42坪？總價值為何為84萬元？原告另謂：甲○○將頂樓增建物出租予黃先生，租期長達3年，獲取不當
      得利之租金共計36萬元云云，然甲○○是否有出租之事實
      ？租期多久？租金多少？原告復謂：丙○○將頂樓增建物
      出租予劉賴富榮，租期2年，丙○○因此亦獲取不當得利
      之租金共計24萬元云云，然丙○○是否有出租之事實？租
      期多久？租金多少？原告更謂：丙○○出售頂樓增建物，
      實已獲取相當於234萬元之不當得利云云，以上原告均未
      舉證以實其說，被告均否認之。
（二）原告既自承本件頂樓增建物係採樓中樓建造，顯見頂樓增
      建物並無獨立出入口，構造上與使用上均無獨立性，自不
      得獨立為物權之客體，從而頂樓增建物於系爭房屋之抵押
      物拍賣程序中，早已為該抵押權效力所及，均因拍定而喪
      失權利，被告甲○○當時因拍定所取得之所有權範圍即包
      括系爭房屋及頂樓增建物之全部，原告之請求，於法無據
      。
（三）對於原告於96年3月28日所具陳報（一）狀，附呈之頂樓
      增建物現場圖示及照片以言。觀諸圖示之頂樓增建物（B
      區），明顯可見就是建造在系爭房屋之正上方，二者之間
      確實是以樓梯作為上下樓之唯一出入通道，頂樓增建物（
      B區）本身則別無其他出入口，而且頂樓增建物（B區）亦
      與系爭房屋附屬之挑高空間部份（A區），相互連接，並
      開有房門相通，是同一屋內之房間隔間使用情形。依此，
      足證頂樓增建物（B區）在構造上及使用上，俱與系爭房
      屋及其附屬之挑高空間部份（A區），作為一體使用（一
      戶樓中樓），自不得獨立為物權之客體，而僅為系爭房屋
      之附屬物甚明。況原告於其民事起訴狀中，亦已自認「頂
      樓增建物採樓中樓方式建造」之事實，此現場狀況在原告
      搬遷離開系爭房屋時，並無改變，故而原告始依法搬空遷
      離系爭房屋及頂樓增建物，倘原告可以獨立使用頂樓增建
      物（B區）者，何以原告不續留在該處居住？
（四）法院實施強制執行程序時，僅就文件為形式上之認定，並
      不涉及實體權利義務關係之事實認定，故本院就系爭房屋
      之不動產拍賣公告，雖記載：「頂樓有增建物，不在本件
      拍賣範圍」，但並不足為系爭物權權利關係之認定依據。
（五）並聲明：（1）原告之訴及假執行之聲請均駁回。（2）如
      受不利之判決，均願供擔保，請准宣告免予假執行。
三、兩造所不爭執之事項：
    系爭房屋原為原告所有，經被告甲○○於87年9月7日拍定取
    得系爭房屋所有權，嗣於94年間轉讓系爭房屋予被告丙○○
    。
四、經查，本件原告主張其為頂樓增建物之所有權人，被告無權
    使用收益並出售頂樓增建物，應返還不當得利等語，被告則
    以前揭情詞置辯。是兩造爭執點厥為：（1）原告是否為頂
    樓增建物之所有權人？（2）被告甲○○、丙○○是否各將
    頂樓增建物出租給黃先生、劉賴富榮受有利益，致原告受有
    損害？（3）被告丙○○是否將頂樓增建物出售予乙○○而
    受有利益，致原告受有損害？茲分述如下：
（一）按所有人於原有建築物之外另行增建者，如增建部分與原
      有建築物無任何可資區別之標識存在，而與之作為一體使
      用者，因不具構造上及使用上之獨立性，自不得獨立為物
      權之客體，原有建築物所有權範圍因而擴張，以原有建築
      物為擔保之抵押權範圍亦因而擴張。倘增建部分於構造上
      及使用上已具獨立性，即為獨立之建築物。苟其常助原有
      建築物之效用，而交易上無特別習慣者，即屬從物，而為
      抵押權之效力所及。若增建部分已具構造上之獨立性，但
      未具使用上之獨立性而常助原有建築物之效用者，則為附
      屬物。其使用上既與原有建築物成為一體，其所有權應歸
      於消滅；被附屬之原有建築物所有權範圍因而擴張，抵押
      權之範圍亦同。是從物與附屬物雖均為抵押權之效力所及
      ，惟兩者在概念上仍有不同，最高法院88年度台上字第48
      5號判決意旨參照。
（二）查系爭頂樓增建物為鐵皮所加蓋之建物（參原告96年3月2
      8日陳報（一）狀所附相片）。依原告於本院所述：原有A
      區是室內違建，室內挑高，後來A區設置樓地板，又增建B
      區（即系爭頂樓增建物），A區與B區可以相通，再從14樓
      （即系爭房屋）設一個室內梯上B區，成為樓中樓等語（
      參本院96年3月21日言詞辯論筆錄），為兩造所不爭執；
      由此可知，頂樓增建物與系爭房屋係以室內梯相連相通，
      成為樓中樓作為一體使用。原告雖辯稱得由屋頂平台出入
      頂樓增建物，亦可回復成非樓中樓的原狀，而具使用上獨
      立性云云；惟由原告前揭所述情節可知，系爭頂樓建物與
      系爭房屋以往均係一併使用，顯無使用上之獨立性甚明，
      是該頂樓增建物縱可認為具構造上之獨立性，但未具使用
      上之獨立性而常助原有建築物之效用者，亦屬附屬物，其
      使用上既與系爭房屋成為一體，依前揭說明，其所有權應
      歸於消滅，系爭房屋所有權範圍，因而擴張至頂樓增建物
      部分，而受查封拍賣效力所及，被告自有權使用收益及處
      分頂樓增建物，應堪認定。原告復辯稱系爭房屋拍賣公告
      載明：「頂樓有增建物，不在本件拍賣範圍，拍定人請自
      行解決」，可見頂樓增建物係獨立存在之物權客體云云；
      惟查拍賣公告僅是法院於拍賣程序揭示當事人對買賣標的
      物應行注意之事項及權利之現狀，並不代表即為法院認定
      之事實或法律狀況，是原告僅執前開拍賣公告而認頂樓增
      建物為獨立之物權客體，亦不足採。另被告甲○○、丙○○是否有將頂樓增建物各出租給黃先生、劉賴富榮受有利
      益，致原告受有損害？被告丙○○是否有將頂樓增建物出
      售予乙○○而受有利益，致原告受有損害？等爭點，因原
      告主張頂樓增建物為其所有並無理由，故無庸再予審認。
五、綜上所述，原告依不當得利之法律關係，請求甲○○、丙○○各應給付36萬元、258萬元，為無理由，應予駁回。又原
    告之訴既經駁回，則假執行之聲請已失所依附，應併駁回。
六、因本案事證已臻明確，兩造其餘主張陳述及所提之證據，均
    毋庸再予審酌，附此敘明。
七、據上論結，本件原告之訴為無理由，依民事訴訟法第78條，
    判決如主文。
中　　華　　民　　國　　96　　年　　10　　月　　12　　日
                  民事第六庭  法  官  蕭清清
以上為正本係照原本作成。
如對本判決上訴，須於判決送達後20日內向本院提出上訴狀。
中　　華　　民　　國　　96　　年　　10　　月　　12　　日
                              書記官  林秀娥
